【裁判字號】    95,重訴,53
【裁判日期】    951211
【裁判案由】    分割共有物
【裁判全文】
臺灣臺南地方法院民事判決              95年度重訴字第53號
原      告  Ｔ○○
訴訟代理人  洪玉崑律師
被      告  Ｏ○○
            Ｎ○○
兼上一人
訴訟代理人  Ｄ○○
被      告  Ｍ○○
訴訟代理人  午○○○
被      告  黃○○
訴訟代理人  Ｕ○○○
兼上二人共同
訴訟代理人  Ｅ○○
被      告  Ａ○○
            Ｆ○○
上一人
訴訟代理人  酉○○
被      告  Ｋ○○
            Ｈ○○
            Ｃ○○
上二人共同
訴訟代理人  Ｆ○○
被      告  癸○○
            己○○
            巳○○○
            Ｑ○○
                        樓
            Ｒ○○
                        號
兼上三人共同
訴訟代理人  Ｓ○○
被      告  Ｐ○○
            卯○○
            丑○○
            寅○○
            未○○
            丁○○
            子○○
            庚○○
前列二人共同
訴訟代理人  宇○○
                        號
            Ｋ○○
被      告  玄○○
訴訟代理人  宙○○○
被      告  庚○○
                        4號
訴訟代理人  Ｖ○○
被      告  天○○
            申○○
            辰○○
上一人
訴訟代理人  Ａ○○
被      告  地○○
上一人
訴訟代理人  Ｘ○○
            未○○
被      告  甲○○
            戌○○
            亥○○
上三人共同
訴訟代理人  Ｗ○○
            壬○○
            辛○○
            子○○
被      告  Ｉ○○即乙○○承.
訴訟代理人  丙○○
被      告  Ｂ○○即乙○○承.
            Ｇ○○即乙○○承.
上二人共同
訴訟代理人  戊○○
被      告  Ｊ○○即乙○○承.
            Ｌ○○即乙○○承.
上二人共同
訴訟代理人  丙○○
上列當事人間請求分割共有物事件，本院於民國95年11月29日言
詞辯論終結，判決如下：
    主  文
兩造共有坐落如附表所示之土地應予變賣，所得價金按附表所示
應有部分比例分配。
訴訟費用由兩造依附表所示應有部分比例負擔。
    事實及理由
甲、程序方面：
一、、按「當事人死亡者，訴訟程序在有繼承人、遺產管理人或
    其他依法令應續行訴訟之人承受訴訟以前當然停止」；復按
    依民事訴訟法「第168條至第172條及前條所定之承受訴訟人
    ，於得為承受時，應即為承受之聲明。他造當事人，亦得聲
    明承受訴訟」；「聲明承受訴訟，應提出書狀於受訴法院，
    由法院送達於他造」；民事訴訟法第168條、第175條第1、2
    項、第176條分別定有明文。本件原告起訴請求就兩造共有
    如附表所示之土地（下稱系爭土地）判決分割，惟共有人即
    被告乙○○在本院訴訟程序進行中之民國95年3月23日死亡
    ，其繼承人為Ｉ○○、Ｂ○○、Ｇ○○、Ｊ○○、Ｌ○○等
    5 人，且已就系爭土地辦妥分割繼承登記等情，業據原告提
    出財政部臺灣省南區國稅局遺產稅免稅證明書、戶籍謄本、
    土地登記簿謄本附卷可憑（見本院卷(一)第80-97頁），原告
    依民事訴訟法第175條第2項之規定具狀聲明承受訴訟，本院
    已將該聲明承受訴訟書狀送達於被告Ｉ○○、Ｂ○○、Ｇ○○、Ｊ○○、Ｌ○○等5人（見本院卷(一)第98-102頁），本
    件訴訟要件並無欠缺，合先敘明。
二、本件被告Ｏ○○、Ａ○○、Ｈ○○、Ｃ○○、癸○○、己○○、Ｐ○○、卯○○、寅○○、天○○、申○○、甲○○、
    戌○○、亥○○、壬○○、子○○（身分證統一編號：Ｚ000
    000000號）等人經合法通知，未於最後言詞辯論期日到場，
    核無民事訴訟法第386條所列各款情形，爰依原告之聲請，
    由其一造辯論而為判決。
乙、實體方面：
一、原告起訴主張：兩造共有如附表所示之土地（即系爭土地）
    並無使用目的不能分割或以契約訂立不分割期限之情形，原
    告為管理及使用上之方便，惟兩造就分割方法無法達成協議
    ，爰依民法第823條第1項之規定，訴請判決分割。又系爭土
    地共有6筆，其中342地號除被告巳○○○、Ｑ○○非共有人
    以外，其餘兩造均為土地共有人，另331、332、333、344、
    347地號土地除被告Ｒ○○、Ｓ○○以外，亦為其餘兩造所
    共有，共有人之持分各如附表所示之事實，如經被告全體同
    意，並斟酌土地現況，將系爭土地6筆予以合併分割如附圖
    一所示乙部分由原告取得，甲部分由被告Ｏ○○、Ｎ○○、
    Ｅ○○、Ｍ○○、黃○○、Ａ○○、Ｆ○○、Ｄ○○、Ｐ○○、卯○○、丑○○、寅○○、未○○、丁○○、玄○○、
    庚○○（身分證統一編號：Ｚ000000000號）、天○○、申○○、辰○○、地○○、甲○○、戌○○、亥○○、壬○○、
    辛○○、子○○（身分證統一編號：Ｚ000000000號）、Ｒ○○、Ｓ○○保持共有取得，丙部分土地由被告Ｋ○○、Ｈ○○、Ｃ○○、癸○○、己○○、巳○○○、Ｑ○○、子○○
    （身分證統一編號：Ｚ000000000號）、庚○○（身分證統一
    編號：Ｚ000000000號）、Ｉ○○、Ｂ○○、Ｇ○○、Ｊ○○
    、Ｌ○○保持共有取得為宜，以利將來與被告共有同段系爭
    土地以外之其他20筆土地一併分割。又於本院審理中大部分
    被告到庭表示主張變價分割，且不願保持共有，若按各共有
    人應有部分加以分割，最小面積僅有2坪，且超過1/3共有人
    分得之面積在10坪以內，已不能充分利用系爭土地，故原告
    亦同意採用變價分割方式。
二、被告則以：
  (一)被告Ｎ○○、Ｅ○○、Ｍ○○、黃○○、Ａ○○、Ｄ○○、
    Ｋ○○、子○○（身分證統一編號：Ｚ000000000號）、庚○○（身分證統一編號：Ｚ000000000號）、丑○○、丁○○、
    癸○○、己○○、庚○○（身分證統一編號：Ｚ000000000號
    ）、壬○○、辛○○：不同意原告提出如附圖一所示之分割
    方案，且被告間除系爭土地外，毗鄰系爭土地尚共有其他20
    筆土地，共有人間在26筆土地上各有管領使用之土地，應將
    系爭土地6筆與其他20筆土地一併分割解決，否則將來衍生
    之問題會更複雜，若僅就系爭土地分割，則主張應予變價分
    割。
  (二)被告Ｆ○○、Ｈ○○、Ｃ○○：系爭土地共有人眾多，因共
    有人對於系爭土地位置、價值、都市計劃等均不清楚，實難
    同意原告主張附圖一所示之分割方案，建議由宗親協調解決
    ，以達圓滿分割之目的，如以實物分割，則應依附圖二所示
    之分割方案。
  (四)被告巳○○○、Ｑ○○、Ｒ○○、Ｓ○○：不同意原告主張
    附圖一分割方案，被告4人於分割後均不願繼續保持共有，如
    以實物分割，希望被告4人分得之土地相毗鄰。又被告間除系
    爭土地外，毗鄰系爭土地尚共有其他20筆土地，共有人間在
    26筆土地上各有管領使用之土地，應將系爭土地6筆與其他
    毗鄰20筆土地一併分割解決，否則將來衍生之問題會更複雜
    ，若僅就系爭土地分割，則主張應予變價分割。
  (五)被告未○○、寅○○、地○○：原告未得全體共有人之同意
    ，不得提起本件分割共有物之訴訟，況且系爭土地共有人達
    39 人之多，原告提出附圖一分割方案，僅概括籠統將系爭
    土地區分為甲、乙、丙三部分，而未能依各共有人之持分單
    獨分割，如原告堅持實物分割，應以抽籤方式決定共有人各
    別分得之位置，但實物分割後，大部分共有人分得之土地太
    小，無法作通常使用，宜將26筆土地或單獨就系爭6筆土地
    以變價分割方式為之。
  (六)被告玄○○、Ｉ○○、Ｂ○○、Ｇ○○、Ｌ○○：沒有意見
    。
  (七)被告辰○○：應將系爭土地6筆與其他20筆土地一併分割解
    決，被告辰○○之房屋蓋在其他20筆土地上，希26筆土地一
    併分割，且將被告辰○○所有之房屋坐落之土地分歸被告辰
    ○○所有。
  (八)被告Ｊ○○：原告未請專家規劃，主張之分割方案過於草率
    ，系爭土地以捐贈或變賣為宜。
  (九)被告卯○○、Ｐ○○、天○○、申○○、甲○○：不同意原
    告主張附圖一分割方案，應以變價分割為之。
  (十)並均聲明：駁回原告之訴。
三、按各共有人得隨時請求分割共有物。但因物之使用目的不能
    分割或契約定有不分割之期限者，不在此限；又共有物分割
    之方法，不能協議決定者，法院得因任何共有人之聲請，命
    為分配，民法第823條第1項、第824條第2項分別定有明文。
    另按農業發展條例所稱之耕地，係指依區域計畫法劃定為特
    定農業區、一般農業區、山坡地保育區及森林區之農牧用地
    。每宗耕地分割後每人所有面積未達0.25公頃者，不得分割
    。但農業發展條例89年1月4日修正施行前之共有耕地，得分
    割為單獨所有，不受上開規定之限制。農業發展條例第3條
    第11款、第16條第1項第4款亦有規定。經查：
  (一)原告主張系爭土地地共有6筆，其中342地號土地之共有人除
    被告巳○○○、Ｑ○○以外，為其餘兩造所共有，331、332
    、333、344、347地號土地除被告Ｒ○○、Ｓ○○以外，亦
    為其餘兩造所共有，共有人之持分各如附表所示之事實，業
    據原告提出系爭土地登記簿謄本共6份為證，且為被告所不
    爭執，堪信為真實。
  (二)系爭土地其中331、332、333、344、347地號土地為旱地目
    ，342地號土地為建地目，土地使用分區均為都市計畫住宅
    區等情，有原告提出台南縣麻豆鎮公所都市計畫土地使用分
    區證明書1紙為證，足認系爭土地均非農業發展條例所規定
    之耕地，自不受上開農業發展條例所規定分割後每宗耕地應
    達0.25公頃之限制；又系爭土地並無因法令規定或物之使用
    目的不能分割或契約約定有不分割之期限等情形，兩造復無
    法達成分割協議之事實，業據原告陳述在卷，且為被告所不
    爭執，原告訴請分割系爭土地，自有理由。
四、本院審酌之分割方法如下：
  (一)按分割之方法，不能協議決定者，法院得因任何共有人之聲
    請，命為左列之分配：一以原物分配於各共有人。二變賣共
    有物，以價金分配於各共有人。以原物為分配時，如共有人
    中，有不能按其應有部分受分配者，得以金錢補償之。民法
    第824條第2、3項規定甚明。是以不法院裁判分割共有物之
    分割方法，限於原物分配、變賣分配及原物分配兼金錢補償
    三種為限。又按共有物之分割方法，應斟酌當事人之聲明、
    共有物之性質、經濟效用及全體共有人之利益等因素決之，
    惟如分配原物有困難時，則應予變賣，以價金分配於各共有
    人（參見最高法院57年台上字第2117號、51年台上字第271
    號判例意旨）。再按土地法第31條第1項規定市縣地政機關
    於其管轄區域之土地，得斟酌地方經濟情形，依其性質及使
    用之種類，為最小面積單位之規定，並禁止其再分割，乃旨
    在防止土地細分，影響經濟效用。市縣地政機關為此最小面
    積單位之規定，即為執行土地法此項意旨，共有土地之分割
    倘有違反此項規定，自應認屬無效，縱當事人無異議亦然（
    參見高法院65年台上字第563號判例意旨）。故經法院分割
    後共有人所得之土地不合市縣地政機關所為最小面積單位之
    規定，應認其分割不符經濟效用。
  (二)系爭土地共有6筆，其中342地號土地，除被告巳○○○、Ｑ
    ○○非共有人以外，其餘兩造均為共有人，331、332、33 3
    、344、347地號土地，除被告Ｒ○○、Ｓ○○非共有人以外
    ，其餘兩造均為共有人，是以系爭土地6筆，並非全體共有
    人均一致，且到庭之被告均表明不同意合併分割，若系爭土
    地採用原物分割，僅能就其中331、332、333、344、347 地
    號土地合併分割，另342地號土地單獨分割方式為之，原告
    主張將系爭6筆土地全部予以合併分割，於法不合，自不可
    採。
  (三)按畸零地係指建築法第3條所規定面積狹小或地界曲折之基
    地；而所謂面積狹小基地，就都市土地而言，係指建築基地
    深度與寬度未達一定之標準而言，工業區土地，如正面路寬
    超過7公尺至15公尺公尺，最小寬度7公尺，最小深度為16公
    尺，正面路寬7公尺以下，工業區土地最小寬度及最小深度
    同前（依此計算，最小面積需為112平方公尺），台南縣畸
    零地使用規則第2條、第3條分別定有明文。本件倘將系爭
    土地其中331、332、333、344、347地號土地合計面積共1,
    917.76平方公尺，如以原物分割結果，除原告以外，其餘共
    有人分得之土地均小於112平方公尺，另系爭土地其中342地
    號土地面積為1143.11平方公尺，以原物分割結果，亦除原
    告以外，其餘共有人分得之土地亦均小於112平方公尺，如
    以原物分割，將使得被告分得之土地成為畸零地而無法建築
    使用，不符系爭地目編為都市計畫住宅區土地之經濟效益，
    故系爭土地採用實物分割不符，顯不符經濟效用及全體共有
    人之利益，應可認定。
  (四)又系爭土地位於台南縣麻豆鎮○○路（15米寬）與興國路之
    間，近麻豆市區，地形平坦，其中342地號土地上現有被告
    Ｄ○○興建二層樓房加蓋鐵皮屋，及鐵皮屋平房各一間，合
    計占用面積292平方公尺，鐵皮屋平房作為被告Ｄ○○經營
    泰興鐵工廠使用，二層樓房加蓋鐵皮屋則供被告陳傳國及其
    家人居住之用，面臨民生路，門牌號碼為台南縣麻豆鎮○○
    路18之3號，上開建物屋齡約20年；另在342地號土地上尚有
    被告Ｅ○○、Ｍ○○、黃○○所有之磚造平房1棟、廢棄磚
    造豬舍1間，磚造平房屋齡約40年，占用面積124平方公尺，
    現無人居住，內放置簡單老舊之傢俱，門牌號碼為台南縣麻
    豆鎮○○路18之1號，豬舍占用面積14平方公尺，內則放置
    廢棄物，其餘系爭土地則分由原告及被告Ｅ○○、Ｒ○○、
    Ｋ○○、子○○（身分證統一編號：Ｚ000000000號）、庚○○（身分證統一編號：Ｚ000000000號）、癸○○等人在其上
    種植果樹等情，業據本院到場勘驗屬實（見本院卷(二)95年10
    月20日勘驗筆錄），並據原告及被告陳傳國、陳傳淨、Ｒ○○、Ｋ○○、癸○○到場陳述明確，復有本院會同台南縣麻
    豆地政事務所測量人員至現場履勘及測量明確，且有台南縣
    麻豆地政事務所95年10月23日所測量字第0950010133號函土
    地複丈成果圖附卷可參，及原告提出現場拍攝照片6幀附卷
    足憑，本院綜合審酌上開情形，認系爭土地上除被告Ｄ○○
    所有之二層樓房加蓋鐵皮屋、鐵皮屋平房供居及營業使用，
    被告Ｅ○○、Ｍ○○、黃○○所有之磚造老舊平房及廢棄不
    用之豬舍以外，其餘共有人在系爭土地上並無建物，且除少
    部分共有人在系爭土地上種植果樹外，大部分共有人並亦未
    實際使用用系爭土地，因認採取變價分割之方式，較能兼顧
    大部分共有人之利益。
  (五)綜上所述，為兼顧土地經濟效用及按原物分割無法符合全體
    共有人之利益等，本院認以將系爭土地變賣，所得價金按兩
    造應有部分之比例分配，較為公允，從而，判決分割方式如
    主文所示。
  (六)至被告Ｎ○○等人抗辯：被告間除共有系爭6筆土地外，毗
    鄰系爭土地尚共有其他20筆土地，共有人間在26筆土地上各
    有管領使用之土地，應將系爭土地6筆與其他20筆土地一併
    分割解決云云，按除別有規定外，法院不得就當事人未聲明
    之事項為判決，民事訴訟法第388條定有明文。經查，原告
    並非系爭土地以外其餘20筆土地之所有人，業據原告陳述明
    確，況原告僅就系爭6筆土地訴請判決分割，本院僅得依原
    告主張之系爭土地6筆予以判決分割，尚不得就原告並未起
    訴之其餘20筆土地併為分割判決，否則即生訴外裁判之違法
    ，附此敘明。
五、末按，因共有物分割、經界或其他性質上類似之事件涉訟，
    由敗訴當事人負擔訴訟費用顯失公平者，法院得酌量情形，
    命勝訴之當事人負擔其一部，民事訴訟法第80條之1定有明
    文。系爭土地因分割方案不同致兩造無法達成協議，依前開
    說明，本院認本件訴訟費用應由兩造按其原應有部分比例負
    擔為適當，爰判決如主文第2項所示。
六、據上論結，本件原告之訴為有理由，依民事訴訟法第385條
    第1項前段、第80條之1、第85條第1項，判決如主文。
中    華    民    國    95    年    12   月    11    日
                  民事第三庭    法  官  張桂美
上為正本係照原本製作
如對本判決上訴，須於判決送達後20日內向本院提出上訴狀。
中    華    民    國    95    年    12    月    12    日
                                書記官  黃鋕偉


司法院資訊處製作；財團法人民間司法改革基金會備份。
